臺灣高等法院高雄分院刑事判決　　　　93年度上訴字第1160號
　　上　訴　人　臺灣高雄地方法院檢察署檢察官
　　上　訴　人
　　即　被　告　甲○○
上列上訴人等因被告偽造文書等案件，不服臺灣高雄地方法院93
年度訴緝字第16號中華民國93年9 月24日第一審判決（起訴案號
：臺灣高雄地方法院檢察署91年度偵字第9136號），提起上訴，
本院判決如下：
    主  文
上訴駁回。
    事  實
一、緣丙○○與乙○2 人係朋友關係，車牌號碼VJ-2689 號自小
    客車係丙○○所購買，登記在乙○名下，平常由渠2 人共同
    使用該車，丙○○因缺錢而向高雄市鹽埕區「中和當舖」，
    以新台幣（下同）100 萬元典當上開自小客車，嗣經他人介
    紹認識甲○○，遂於民國（下同）87年11月19日，約定由甲
    ○○無息借貸100 萬元予丙○○，由丙○○持向中和當鋪贖
    回上開自小客車後，將該自小客車交由甲○○使用，而於丙
    ○○償還上開100 萬元借款時，甲○○則應返還該車，其間
    如需買賣該車必須經丙○○同意，甲○○不得私自處分，雙
    方並簽立協議書以為證明。詎甲○○竟意圖為自己不法所有
    ，變易持有為所有之意，未經丙○○及乙○同意，先委託不
    知情之成年人在不詳時間地點偽造刻製「乙○」印章1 枚，
    並將該印章交付不知情之勝億汽車商行，假稱獲得乙○同意
    以120 萬元價格出售該自小客車，使不知情之勝億汽車商行
    陳秀桃再委託不知情之陳素蘭辦理車輛過戶手續，而由不知
    情之陳素蘭，再以佳煌汽車商業商行（實際負責人陳素蘭，
    名義負責人陳素芬）為受託人，而偽造「乙○」之印文、署
    押各1 枚於車主委託汽車買賣業代辦車輛過戶委託書、偽造
    「乙○」之印文、署押各1 枚於汽車過戶登記書上，偽造車
    主委託汽車買賣業代辦車輛過戶委託書及汽車過戶登記書各
    1 份，嗣於88年4 月3 日持向高雄市監理處辦理汽車過戶登
    記，使不知情之監理處承辦人員將上開不實之事項登載於職
    務上掌管之車籍登記資料公文書上，而將上開自小客車登記
    至甲○○之女友林若蓁（原名林靜惠）名下，再移轉過戶他
    人，以此方式侵占丙○○購買而登記在乙○名下之上開自小
    客車，並足以生損害於丙○○、乙○及監理機關對車籍管理
    之正確性。嗣乙○於90年8 月23日接獲交通罰單，至監理處
    查詢，始獲悉上情。
二、案經丙○○、乙○訴由臺灣高雄地方法院檢察署檢察官偵查
    起訴。
    理  由
一、訊據上訴人即被告甲○○（下稱被告）固坦承於上揭時間，
    未經告訴人丙○○、乙○同意，即出賣上開自小客車之事實
    不諱，惟矢口否認有上開犯行，辯稱：被告借給告訴人100
    萬元，另外也付了24萬元之貸款，被告認自己有權出賣該自
    小客車，又過戶之過程中，因被告找不到告訴人所以才會逕
    自出賣該自小客車，而該車係被告委託車行先過戶至林若蓁
    名下，再過戶予他人，出售該自小客車被告共得120 萬元云
    云。經查：
（一）按當事人、代理人或辯護人於法院調查證據時，知有刑事
      訴訟法第159 條第1 項不得作為證據之情形，而未於辯論
      終結前聲明異議者，視為同意作為證據，此觀刑事訴訟法
      第159 條之5 第2 項規定自明。經查，告訴人丙○○、乙
      ○等人所為下列陳述，檢察官及被告於本院言詞辯論終結
      前並未聲明異議，依照上開規定，其等所為下列陳述，自
      有證據能力。
（二）被告與告訴人丙○○約定，由被告出借100 萬元予告訴人
      丙○○，向中和當舖贖回告訴人乙○所有之VJ-2689 號自
      小客車，並約定於告訴人丙○○償還上開借款前，該自小
      客車歸被告使用，惟被告在未得告訴人同意之情況下，不
      得擅自出賣該自小客車等情，業據告訴人丙○○、乙○指
      訴綦詳，復有協議書1 紙在卷足憑，足見被告對於該自小
      客車僅有使用權而無處分權。又告訴人丙○○至中和當舖
      贖回該自小客車時，被告亦隨同前往，且於交車後，被告
      即與告訴人簽訂上開協議書一事，已據被告自承在卷，核
      與告訴人丙○○指訴情節相符，堪認被告亦明知其對於上
      開自小客車僅有使用權，而無處分權。另被告在未得告訴
      人同意之情況下，逕自委託不知情之勝億汽車商行出售該
      自小客車，而勝億汽車商行則再委託亦不知情之案外人陳
      素蘭代辦該自小客車之過戶事宜，案外人陳素蘭旋於88年
      4 月3 日先將該自小客車過戶予案外人林若蓁（被告女友
      ），再於同年月6 日將該自小客車過戶予案外人黃周仙花
      ，被告並因此獲得價金120 萬元等情，業據被告供承在卷
      ，復有告訴人丙○○之指訴及證人陳素蘭、林若蓁均於原
      審具結後證述屬實，並有車主委託汽車買賣業代辦車輛過
      戶委託書、汽車過戶登記書、車主異動歷史查詢、車籍作
      業系統車主變動資料等在卷可按。
（三）被告雖辯稱：該自小客車過戶期間，因為伊找不到告訴人
      ，所以才會逕自出賣該車云云。惟被告與告訴人丙○○間
      ，於87年11月30日曾因質押上開汽車借款衍生糾紛，經臺
      灣高雄地方法院檢察署檢察官以88年度偵緝字第385 號起
      訴被告妨害自由，復經本院89年度上訴字第661 號判處有
      期徒刑3 月確定在案，有上揭起訴書及判決書在卷可佐。
      被告委託車行出售該自小客車之時間為88年4 月間，而上
      開妨害自由案件，於88年5 月27日始提起公訴，又被告於
      上開案件偵查中，均始終出庭，且告訴人於88年間，均未
      變更家中地址與電話等情，業據告訴人供述明確，足見被
      告上開所辯，顯屬事後卸責飾詞。被告既然明知其對於上
      開自小客車僅有使用權而無處分權，竟仍在未得告訴人同
      意之情況下，逕自委託車行代為出售，被告顯有侵占犯行
      甚明。至於被告雖又辯稱：告訴人將該自小客車交付伊使
      用後，大約過了4 日，告訴人丙○○即在未告知被告之情
      況下，逕自以備用鑰匙將該自小客車偷走，嗣伊尋獲該車
      後，為免再發生類似情形，便決定將該自小客車出賣云云
      ，縱令屬實，亦僅係被告出賣該自小客車之動機，無解於
      被告上開侵占犯行。
（四）告訴人乙○從未交付任何印章予中和當舖，而據以辦理上
      開自小客車過戶事宜之乙○印章，係屬未經告訴人乙○授
      權而偽造印章一節，業據告訴人乙○陳稱：我只有將行車
      執照正本及身分證影本交付予中和當舖，又過戶委託書及
      過戶登記書上的印文均不是我的等語；證人金鑑章（中和
      當舖負責人）於原審具結後證稱：告訴人乙○並沒有將印
      章交付給我等語明確；證人林若蓁於原審具結後證稱：我
      陪同被告至中和當舖拿資料，當時我坐在車上，被告從中
      和當舖出來後，就拿了乙○之印章及身分證影本給我，我
      就連同自己之身分證一併交付予車行等語；被告供稱：伊
      係委託勝億汽車商行代為出賣該自小客車等語明確。是告
      訴人乙○既從未交付印章予中和當舖，且被告及告訴人丙
      ○○向中和當舖贖回該自小客車時，中和當舖亦收取100
      萬元之典價，中和當舖並無任何損失，衡情中和當舖並無
      代刻乙○印章交付被告之動機，準此，被告自中和當舖出
      來後，所交付予案外人林若蓁之乙○印章，係被告所委託
      不知情之成年人於不詳時間地點所偽造刻製。另勝億汽車
      商行不詳姓名之成年人接受被告委託後，即將乙○之身分
      證影本及上開偽造之乙○印章，交付予案外人陳素蘭，委
      託其代辦該自小客車之過戶事宜，案外人陳素蘭旋即於88
      年4 月3 日先將該自小客車，由告訴人乙○之名下過戶予
      案外人林若蓁，復於同年月6 日再將該自小客車，由案外
      人林若蓁之名下過戶予案外人黃周仙花等情，業據證人陳
      素蘭證述明確，復有車主委託汽車買賣業代辦車輛過戶委
      託書、汽車過戶登記書、車主異動歷史查詢、車籍作業系
      統車主變動資料等在卷可稽。從而，被告未經告訴人乙○
      同意，即偽造乙○之印章，並利用案外人林若蓁將之交付
      予車行，以辦理該自小客車之過戶事宜，雖車行又另行委
      託案外人陳素蘭代辦汽車過戶，惟若無被告之偽造印章行
      為，該自小客車自無法辦理過戶，故被告利用不知情之第
      三人，持偽造之乙○印章，據以偽造過戶委託書及過戶登
      記書，並持向監理機關辦理該自小客車之過戶事宜，以遂
      行其犯意，被告仍具犯罪支配地位。
（五）綜上所述，被告所辯係卸責之詞，不足採信，本件事證明
      確，被告之犯行均堪以認定，應依法論科。
二、核被告所為，其未經丙○○、乙○同意而出售車號係VJ-268
    9 號自小客車之行為，係犯刑法第335 條第1 項之侵占罪；
    其委託不知情之成年人於不詳時間地點偽造刻製「乙○」印
    章，並利用不知情之車行成年人及案外人陳素蘭，持該偽造
    之「乙○」印章，據以偽造「乙○」之印文、署押及偽造車
    主「乙○」委託汽車買賣業代辦車輛過戶委託書、汽車過戶
    登記書，進而持以行使而使監理機關公務員登載於職務上所
    掌管之車籍登記資料公文書之行為，係犯刑法第216 條、第
    210 條行使偽造私文書罪及刑法第214 條使公務員登載不實
    文書罪。被告就上開偽造印章、偽造私文書及行使偽造私文
    書之行為，係利用不知情之成年人陳秀桃、陳素蘭為之，為
    間接正犯。其中被告偽造「乙○」印章、印文及署押行為，
    係偽造私文書之部分行為，而偽造私文書後復持以行使，其
    偽造之低度行為應為行使之高度行為所吸收，均不另論罪。
    被告所犯上開普通侵占罪、行使偽造私文書罪及使公務員登
    載不實罪間，有方法結果之牽連關係，應依刑法第55條牽連
    犯之規定，從一重之刑法第216 條、第210 條行使偽造私文
    書罪處斷。
三、原審以被告罪證明確，適用刑法第216 條、第210 條、第21
    4 條、第335 條第1 項、第55條、第41條第1 項前段、第21
    9 條，罰金罰鍰提高標準條例第1 條前段、第2 條規定，審
    酌被告不思以正常途逕獲取財物，且因金錢借貸與告訴人發
    生爭執後，為減少損失刻意違約侵占出售自小客車而損害告
    訴人權益，事後又未賠償告訴人損失，又否認犯行，顯無悔
    過之意，惟念及被告因系爭金錢借貸與使用車輛契約亦受有
    損害等一切情狀，量處有期徒刑4 月，並諭知易科罰金之折
    算標準。又以刑法第41條業已於90年1 月10日修正公布，並
    於同年月12日生效，其第1 項前段規定為「犯最重本刑為5
    年以下有期徒刑以下之刑之罪，而受6 個月以下有期徒刑或
    拘役之宣告，因身體、教育、職業、家庭之關係或其他正當
    事由，執行顯有困難者，得以1 元以上3 元以下折算1 日，
    易科罰金。」，本件被告犯罪時間雖在上開條文修正生效前
    ，然易科罰金係關於執行之事項，與罪刑之輕重無關，自應
    尊重制定新法之精神，一律適用新法，不生新舊法律適用之
    問題。另以偽造之「乙○」印章1 枚固未扣案，然既無證據
    證明業已滅失，仍應依刑法第219 條規定宣告沒收，另車主
    委託汽車買賣業代辦車輛過戶委託書、汽車過戶登記書上偽
    造之「乙○」印文、署押每份各1 枚，亦應依刑法第219 條
    規定宣告沒收。原審認事用法核無違誤，量刑亦稱妥適，被
    告上訴意旨仍執前詞否認犯罪，檢察官上訴意旨循告訴人聲
    請上訴之理由，認原審量刑過輕云云，而均指摘原判決不當
    ，為無理由，應予駁回。
據上論斷，應依刑事訴訟法第368條，判決如主文。
本案經檢察官許月雲到庭執行職務。
中　　華　　民　　國　　94　　年　　7 　　月　　7 　　日
            刑事第五庭    審判長法  官  曾永宗
                                法  官  陳明富
                                法  官  邱永貴
以上正本證明與原本無異。
如不服本判決應於收受本判決後10日內向本院提出上訴書狀，其
未敘述上訴理由者，並得於提起上訴後10日內向本院補提理由書
狀（均須按他造當事人之人數附繕本）「切勿逕送上級法院」。
中　　華　　民　　國　　94　　年　　7 　　月　　7 　　日
 　　　　　　　　　　　　　　　 書記官  唐奇燕
附錄論罪科刑法條
刑法第216條：
行使第210 條至第215 條之文書者，依偽造、變造文書或登載不
實事項或使登載不實事項之規定處斷。
刑法第210條：
偽造、變造私文書，足以生損害於公眾或他人者，處5 年以下有
期徒刑。
刑法第214條：
明知為不實之事項，而使公務員登載於職務上所掌之公文書，足
以生損害於公眾或他人者，處3 年以下有期徒刑、拘役或5 百元
以下罰金。
刑法第335條第1項：
意圖為自己或第3 人不法之所有，而侵占自己持有他人之物者，
處5 年以下有期徒刑、拘役或科或併科1 千元以下罰金。
